最高法院刑事判決　　　　　　　　　　　　　　　九十三年度台上字第五六六九號
　　上　訴　人　林奇
　　　　　　　　　　　　在押.
　　選任辯護人　馮志剛律師
右上訴人因傷害致人於死等罪案件，不服台灣高等法院中華民國九十三年七月廿八日
第二審判決（九十三年度上訴字第一一二號，起訴案號：台灣板橋地方法院檢察署九
十二年度偵字第六０六八號），提起上訴，本院判決如左：
    主  文
原判決關於傷害致人於死部分撤銷，發回台灣高等法院。
其他上訴駁回。
    理  由
一傷害致人於死部分：
本件原判決此部分認定：上訴人林奇與王博常及許杉池、廖良謙（以上二人檢察官
未予起訴）均為經營瓦斯之業者。許杉池在台北市中正區、萬華區經營忠誠煤氣行、
華一煤氣行、太平洋煤氣行、貴婦煤氣行等，復為北桃煤氣分裝儲運股份有限公司（
以下簡稱北桃公司）股東，因不滿王博常自民國八十九年間起，開設之長海煤氣行，
以低價傾銷之方式搶走中正區及萬華之客戶，曾多次會同當地業者及北桃公司負責人
廖良謙與王博常談判，惟均遭王博常拒絕，三人嫌隙日深。許杉池、廖良謙乃委託上
訴人處理與王博常間低價傾銷搶客戶之爭議。上訴人遂於九十年七月十七日晚上九時
許，駕車搭載吳水永（業經台灣板橋地方法院判處有期徒刑十一年六月確定），尾隨
王博常所駕車輛，在車上指認王博常予吳水永知悉，並教唆吳水永教訓傷害王博常，
至台北縣中和市○○路五六九巷四弄十一號前，吳水永趁王博常停車下車之際，持木
棍，打王博常頭部多次，致王博常受有左顳骨骨折凹陷，左耳挫裂傷、右眼窩瘀血、
頭皮下血腫、右側硬膜下出血、額葉及頂枕葉大腦表面挫傷、蜘蛛網膜下腔出血、大
腦組織挫滅周圍出血、右側前臚凹眼眶頂部線性骨折裂縫等多處傷害，因而死亡。上
訴人則駕車搭載吳水永逃離現場，將木棍丟棄。上訴人復安排吳水永偷渡逃匿至大陸
地區，並資助生活費，以免為警查緝而牽連等情，因而撤銷第一審此部分之判決，改
判論處上訴人教唆傷害因而致人於死罪刑，固非無見。
惟查：(一)刑法第二百七十七條第二項前段之傷害致人於死罪，係對於犯普通傷害罪致
發生死亡結果所規定之加重結果犯，參酌同法第十七條規定，以行為人對於普通傷害
有犯意，而對於死亡之結果在客觀上能預見，但主觀上不預見者為要件。此項構成犯
罪之事實，不但應於事實欄明確認定，且須於理由內說明其所憑之證據及認定之理由
，方足以資論罪科刑，此觀諸刑事訴訟法第三百零八條、第三百十條第一款規定甚明
。原判決於事實欄內，僅認定上訴人「……教唆吳水永教訓傷害王博常，至……號前
，吳水永趁王博常停車下車之際，持木棍，打王博常頭部多次，致王博常受有……等
多處傷害，因而死亡。」惟就上訴人教唆共犯吳水永傷害被害人王博常時，對於引起
被害人王博常死亡之結果，是否在客觀上能預見而為其主觀上所不預見等情，未為明
白之認定及具體之記載；且於理由欄內，僅明「……故被告主觀犯意，應僅屬傷害
。惟傷害他人，以棍棒打擊人身頭部，足以致人於死，此為一般人客觀上所能預見，
則被告對於教唆傷害因而致人於死，自應負其責任……」（原判決第六頁第一行起）
，就該死亡結果之發生，是否為共犯吳水永及上訴人主觀上所「不預見」乙節，均未
予論述說明，原判決遽依教唆傷害致人於死罪處斷，自有判決不備理由之違法。(二)有
罪判決書之事實一欄，為判斷其適用法令當否之準據，法院應依職權就與論罪科刑有
關之事實，翔實記載，然後於理由內逐一說明憑以認定之證據，並使事實認定與理由
說明，互相適合，倘若事實認定與理由說明，不相一致，或事實理由各欄之記載，前
後齟齬，按諸刑事訴訟法第三百七十九條第十四款後段規定，均屬判決理由矛盾之當
然違背法令。原判決事實欄認定「上訴人……於……駕車搭載吳水永……尾隨王博常
所駕車輛……至……號前，吳水永趁王博常停車下車之際，持木棍，打王博常頭部多
次，致王博常受有……等多處傷害，因而死亡」，理由欄則說明「已判決確定之共犯
吳水永於警詢、檢察官及原審法院訊問時，對前揭犯行，已供承不諱」、「傷害他人
，以棍棒打擊人身頭部，足以致人於死，此為一般人客觀上所能預見，則被告對於教
唆傷害因而致人於死，自應負其責任……」（原判決第六頁第一行起），據以認定上
訴人有教唆傷害致人於死犯行。然共犯吳水永於其被訴案件中警詢、偵查、第一審均
供陳下車後先與王博常扭打在一起，並從路旁騎樓上滾下，伊隨手在路旁撿到一根棍
子往王博常頭部等多處毆打等語（原審卷第七十二頁、第七十六頁、第八十一頁、第
九十五頁），於本案作證時亦為相同陳述（第一審卷第二九０頁、第二九一頁、原審
卷第一九四頁），另再證稱「（回車上後）我說我帶著棍子，他（指上訴人）問我怎
麼會有棍子，我說我在旁邊撿的，他說你怎麼會用棍子打他……」等語（第一審卷第
三００頁），如屬無誤，吳水永下車時似未攜帶木棍，則上訴人對吳水永以木棍毆打
被害人王博常受傷，是否知悉即有可疑。且共犯吳水永於原審作證指稱附卷照片「第
六─九頁照片上的小貨車不是王博常的車子，他下車後有走五十公尺的一段路」等語
（第一九六頁），如果無訛，自不生原判決認定之「吳水永趁王博常停車下車之際，
持木棍打……」之情形。且吳水永此部分陳述，亦與原判決之認定兩歧，究實情如何
？照片中之小貨車是否為被害人所有？案發地點是否即在被害人下車處？依案發情形
，被害人當時有無抵抗？此與吳水永是否先與被害人發生扭打再「隨手」撿拾木棍，
或下車時即已備有木棍並即時予以毆打，及上訴人是否知悉吳水永持木棍毆打被害人
、對死亡結果之發生客觀上能否預見等息息相關，原判決未予調查、釐清，遽予論處
罪刑，亦有判決理由矛盾及理由不備之違法。(三)原判決事實認定吳水永毆打被害人後
，被害人「因而死亡」（原判決第二頁、第十頁）。然被害人死亡之時間為何？是否
當場？抑延遲一段時日之後？此與吳水永行兇之動機究為傷害或殺人亦有關連，原判
決未詳予認定記載；又原判決就此部分變更檢察官殺人罪之起訴法條，改依教唆傷害
致人於死論罪科刑，惟漏未引用刑事訴訟法第三百條，均有可議。以上或為上訴意旨
所指摘，或為本院得依職權調查之事項，應認原判決關於傷害致人於死部分有發回更
審之原因。
二恐嚇取財、傷害部分：
按刑事訴訟法第三百七十六條所列各罪之案件，經第二審判決者，不得上訴於第三審
法院，法有明文。本件上訴人所犯刑法第三百四十六條第一項恐嚇取財罪及第二百七
十七條第一項傷害罪部分，核屬刑事訴訟法第三百七十六條第六、一款之案件，依首
開說明，既經第二審判決，自不得上訴於第三審法院。且原判決係認定恐嚇取財部分
與傷害部分具有牽連犯之裁判上一罪關係，與傷害致人於死罪部分，則為合併處罰。
就其認定之事實觀之，上訴人係於九十年七月十七日犯傷害致人於死罪，於該犯罪完
成後，再於同年十月十七日另犯恐嚇取財罪與傷害罪，原判決認犯意各別，予以分論
併罰，於法並無不合，上訴人主張恐嚇取財、傷害部分與傷害致人於死部分為牽連犯
，具有裁判上一罪關係，本院應併予審理，自無可取。是上訴人竟復就此二罪部分提
起上訴，顯為法所不許，應予駁回。
據上論結，應依刑事訴訟法第三百九十七條、第四百零一條、第三百九十五條前段，
判決如主文。
中　　　華　　　民　　　國　　九十三　　年　　　十　　　月　　二十八　　日
                              最高法院刑事第十二庭
                                  審判長法官  陳　正　庸
                                        法官  賴　忠　星
                                        法官  王　居　財
                                        法官  張　清　埤
                                        法官  呂　永　福
      右正本證明與原本無異
                                              書  記  官
中　　　華　　　民　　　國　　九十三　　年　　 十一 　　月　　　三　　　日
                                                                        Ａ
